【裁判字號】    99,台上,7161
【裁判日期】    991118
【裁判案由】    偽造文書等
【裁判全文】
最高法院刑事判決            九十九年度台上字第七一六一號
上  訴  人  台灣高等法院花蓮分院檢察署檢察官
被      告  董湘蓮
上列上訴人因被告偽造文書等案件，不服台灣高等法院花蓮分院
中華民國九十八年三月二十四日第二審判決（九十八年度上訴字
第一五號，起訴案號：台灣花蓮地方法院檢察署九十七年度偵字
第二四八一號），提起上訴，本院判決如下：
    主  文
原判決關於董湘蓮被訴偽造私文書部分撤銷，發回台灣高等法院
花蓮分院。
其他上訴駁回。
    理  由
一、發回（即被訴偽造私文書）部分：
本件原判決以公訴意旨略稱：被告董湘蓮與告訴人董湘苹係姐弟
，被告明知其母陳鳳嬌已於民國九十六年二月四日死亡，其遺產
依法屬所有繼承人之公同共有，竟意圖為自己不法所有，於同年
四月十三日至台東長濱郵局（下稱長濱郵局），擅自盜用陳鳳嬌
印文，偽造陳鳳嬌之郵政定期儲金轉存申請書後，提出行使，並
以此為詐術方法，使承辦之郵局人員因此陷於錯誤，同意將陳鳳
嬌之郵政定期儲金計新台幣（下同）二百二十九萬元，轉存至被
告之郵局帳戶（帳號詳卷）中而為侵占之行為，因認被告涉犯刑
法第二百十六條、第二百十條之偽造及行使偽造私文書罪嫌（另
認涉犯刑法第三百三十五條第一項之侵占及同法第三百三十九條
第一項之詐欺取財等罪嫌，詳如後述）等情。但經審理結果，認
為不能證明被告此部分犯罪，因而維持第一審諭知被告此部分無
罪之判決，駁回檢察官在第二審上訴，固非無見。
惟查：刑法之偽造文書罪，以行為人無製作權而捏造他人名義製
作文書，足以生損害於公眾或他人為構成要件，並不以行為人係
基於不法所有意圖之動機為必要。且所謂「足以生損害於公眾或
他人」，亦以有生損害之虞即已足，而不必確有損害之發生。又
人之權利能力終於死亡，其權利義務因死亡而發生繼承，由繼承
人承受；繼承人有數人時，在分割財產前，各繼承人對於遺產全
部為公同共有，為民法第六條、第一千一百四十七條、第一千一
百五十一條所明定。再委任關係，因當事人一方死亡、破產或喪
失行為能力而消滅，民法第五百五十條前段亦定有明文。原判決
以被告雖將陳鳳嬌死後所留下之部分存款，轉入自己帳戶內，但
其轉存手續係因長濱郵局承辦人員之通知而被動辦理，也徵得繼
承人之同意，所為亦未對繼承人造成任何損害，自與偽造私文書
罪之構成要件不符，據謂應諭知被告無罪（見原判決第六頁第十
七行至第二十二行）。然依原判決理由之說明，陳鳳嬌亡故後，
其繼承人有被告、董湘苹及被告之妹董湘花、董湘珠、董湘清等
共五人（見原判決第四頁第四行至第十一行），而依卷附筆錄所
載，被告於偵查中已坦陳：「（有無告訴意旨所指之犯罪事實？
《告以要旨》）這件事告訴人（指董湘苹）知道」、「（告訴人
是事前知道你去領還是你領完之後他才知道？）我領完錢後有跟
他說」（見偵查卷第六頁），嗣於第一審亦供陳：「……我要將
定存領出前，我三個妹妹都知道……只有弟弟（指董湘苹）不在
，所以弟弟事前不知道……」（見第一審卷第四十一頁），核與
董湘苹指訴其係事後始得知被告將陳鳳嬌死後所留下之定期存款
，轉存入自己之帳戶等語（見警卷第二頁、第一審卷第五十三頁
），互核相符。如果無訛，董湘苹對被告提領陳鳳嬌生前之定期
存款並轉存入自己帳戶乙情，事前似不知悉，是原判決謂：被告
於陳鳳嬌死後，將陳鳳嬌留下之部分存款，轉存入自己之帳戶，
已徵得繼承人之同意云云，即與前開卷證資料不盡相符，且依前
揭規定，因陳鳳嬌死亡而發生遺產繼承原因時，其遺產即屬上開
繼承人五人公同共有，則被告何以得未經公同共有人董湘苹之同
意，即擅自以陳鳳嬌名義製作郵政定期儲金轉存申請書，將陳鳳
嬌名下之定期存款轉存至其郵局帳戶？縱依被告及董湘花、董湘
珠、董湘清之陳述，陳鳳嬌於生前曾授權被告使用其印章提領存
款乙情屬實，其委任關係，亦因陳鳳嬌之死亡而消滅，陳鳳嬌之
前開繼承人復似無不能共同提領該存款之情形，則被告於陳鳳嬌
死亡後，猶偽冒陳鳳嬌名義製作郵政定期儲金轉存申請書，能否
謂不該當偽造私文書之要件？再被告雖辯陳陳鳳嬌往生後，係郵
局人員打電話向其表示，陳鳳嬌之定期存款已到期，其答稱陳鳳
嬌已亡故，郵局人員即謂如有定存單仍可領取存款，並教其先把
錢存到陳鳳嬌之帳戶，再將該款從帳戶領出云云。但依卷附台灣
郵政股份有限公司台東郵局九十七年三月六日行字第０九七五０
００一七四號函載示，該郵局所轄長濱郵局承辦人員於前揭陳鳳
嬌之定期存款到期後，雖於九十六年三月十二日按定期存單立帳
申請書上所留之聯絡電話，通知該定期存款已到期之事，並請儘
速來局辦理，然電話中並未被告知儲戶已過世情事（見警卷第九
頁）。則被告所辯其於辦理前開轉存款手續時，已告知郵局承辦
人員該陳鳳嬌已亡故之事云云，是否與事實相符？另金融機關就
其客戶之存款，本即負有保管之責，倘經存款戶要求提款，各該
金融機關似仍需依規定或約定為相關之審核，始得付款，否則難
以對抗真正權利人之權利主張。職是之故，倘存款戶已亡故，金
融機關能否僅憑該存款戶之印章即得逕行付款？如否，則被告未
告知陳鳳嬌已亡故之事實，即持陳鳳嬌之印章，逕向長濱郵局辦
理將陳鳳嬌在該郵局已到期之定期存款轉存自己之帳戶，能否謂
其所為尚不足以生損害於長濱郵局對於已故存款人之存款管理？
又繼承原因發生後，部分繼承人擅自提領被繼承人之存款使用，
所為對於全體繼承人繼承權之正確性，得否謂全無損害之虞？均
值深入研求。實情為何？為明真相，並維公平正義，且此均與判
斷被告被訴偽造及行使偽造私文書犯行是否成立有關，自應詳予
查明，乃原審未詳究明白，並於理由內為必要敘述，遽為無罪之
諭知，非但證據調查之職責未盡，亦嫌判決理由不備。檢察官上
訴意旨指摘原判決不當，非無理由。又原判決上述之違背法令，
影響於事實之確定，本院無可據以為裁判，應將原判決關於董湘
蓮被訴偽造私文書部分撤銷，發回原審法院更為審判。
二、駁回（即被訴侵占及詐欺取財）部分：
按上訴得對於判決之一部為之，未聲明為一部者，視為全部上訴
，刑事訴訟法第三百四十八條第一項定有明文。檢察官對原判決
不服，提起第三審上訴，未聲明為一部上訴，依前開規定，應視
為全部上訴（即關於被告被訴侵占及詐欺取財部分，視為均已上
訴）。惟刑事訴訟法第三百七十六條所列各罪之案件，經第二審
判決者，不得上訴於第三審法院，為該法條所明定。本件被告被
訴侵占及詐欺取財部分，檢察官係分別依刑法第三百三十五條第
一項及同法第三百三十九條第一項起訴，核分屬刑事訴訟法第三
百七十六條第三款、第四款之案件。依首開說明，既經第二審判
決，自不得上訴於第三審法院。檢察官猶提起上訴，顯為法所不
許，此部分應予駁回。
據上論結，應依刑事訴訟法第三百九十五條前段、第三百九十七
條、第四百零一條，判決如主文。
中    華    民    國  九十九  年   十一   月   十八   日
                      最高法院刑事第五庭
                          審判長法官  謝  俊  雄  
                                法官  陳  世  雄  
                                法官  魏  新  和  
                                法官  徐  文  亮  
                                法官  吳  信  銘  
本件正本證明與原本無異
                                      書  記  官  
中    華    民    國  九十九  年   十一   月  二十三  日
                                                     m

司法院資訊處製作；財團法人民間司法改革基金會備份。
